臺灣臺北地方法院民事判決　九十一年度訴字第二三五三號
　　原　　　告　佳鴻水電工程有限公司
　　法定代理人　乙○○
　　　　　　　　葉東輝
　　　　　　　　　　　　　　　　　　　送達代收人黃榮謨律師
　　被　　　告　榮福股份有限公司
　　法定代理人　甲○○
右當事人間確認債權存在事件，本院判決如左：
    主    文
原告之訴駁回。
訴訟費用由原告負擔。
    事    實
壹、原告方面：
  一、聲明：確認訴外人台灣捷電企業有限公司對被告有新台幣（下同）四百零四萬
　　　五千四百十二元之債權存在。
  二、陳述：
  （一）原告與訴外人台灣捷電企業有限公司（下稱台灣捷電公司）間請求給付票款
        假執行事件，前經鈞院民事執行處以中華民國三月十九日北院錦九十一民執
        丙字第六二二五號執行命令扣押臺灣捷電公司對被告之工程款債權，詎被告
        於九十一年三月二十八日對前揭執行命令聲明異議，並經鈞院以九十一年四
        月十日北院錦九十一執丙字第六二二五號民事執行處通知將被告之聲明異議
        通知原告，原告於九十一年四月十五日收受送達。按「民事訴訟法第二百四
        十七條所謂即受確認判決之法律上利益，係指因法律關係之存否不明確，致
        原告在私法上之地位有受侵害之危險，而此項危險得以對於被告之確認判決
        除去之者而言，故確認法律關係成立或不成立之訴，茍具備前開要素，即得
        謂有即受確認判決之法律上利益，縱其所求確認者為他人間之法律關係，亦
        非不得提起。」最高法院四十二年台上字第一０三一號判決著有明文。本件
　　　　原告主張被告與台灣捷電公司間有工程款債權存在，被告以伊與台灣捷電公
　　　　司已終止契約並結清款項執為辯詞，而被告與台灣捷電公司間有無債權存在
　　　　，影響原告對台灣捷電公司之票款債權得否受償，原告自有即受確認判決之
　　　　法律上利益，先予陳明。
  （二）揆諸被告之聲明異議狀，其理由無非以台灣捷電公司於鈞院九十一民執丙字
        第六二二五號執行命令送達時已與被告公司解約在案，無任何工程款可供扣
　　　　押云云，惟查，台灣捷電公司向被告承攬「新竹縣湖口鄉和興勞工住宅新建
　　　　水電消防工程」（下稱總工程），台灣捷電公司復於八十九年三月三十一日
　　　　與原告訂立工程合約，將其所承攬前揭工程中「新竹縣湖口鄉和興勞工住宅
　　　　新建水電工程」（下稱系爭工程）部分委由原告次承攬，原告依約施作，然
　　　　至九十年七月二十日台灣捷電公司支付原告工程款之支票未能兌現，導致工
        程進度未能依約進行，經三方（即兩造及訴外人台灣捷電公司）於九十年七
        月三十一日召開工務會議協議結果為，原告同意於被告公司與原承作廠商台
        灣捷電公司完成解約手續後，與被告另行訂定新約，繼續完成本工程，而由
        於被告一直未能與台灣捷電公司完成解約手續並與原告另定新約，台灣捷電
        公司復於九十年八月八日與原告簽立協議書，約定：「雙方協議自民國九十
        年八月八日起，原甲方（即台灣捷電公司）應付乙方（即原告）之工
　　　　程款改由乙方在榮福股份有限公司監督付款下，直接領取甲方應給付乙方之
　　　　工程款」而被告亦於九十年八月二十日函知同意有關「和興勞工住宅新建水
　　　　電工程」後續材料及工程款依協議方式給付，是被告與台灣捷電公司間之契
　　　　約關係並未解除，雙方間有契約關係存在。
  （三）而原告所承攬系爭工程已於日前全部施作完工，在三方約定採監督付款方式
        起算即第十八次請款，被告依其與台灣捷電公司之工程合約應給付訴外人台
　　　　灣捷電公司，工程款計一千零九十二萬五百九十七元，其中四百二十三萬五
　　　　千四百五十二萬元，依前揭協議書之約定，應由被告依監督付款之方式向原
　　　　告給付，原告亦實際已請領二百五十八萬九千六百八十一元，是訴外人台灣
　　　　捷電公司理應對被告有六百六十八萬五千一百四十五元之工程款債權存在。
　　　　被告既否認訴外人台灣捷電公司對其有工程款債權存在，原告對台灣捷電公
　　　　司既有票款債權四百零一萬六千九百五十三元及執行費債權二萬八千四百五
　　　　十九元，共計四百零四萬五千四百十二元，為此爰依強制執行法第一百二十
　　　　條之規定提起本件訴訟。
  三、對被告抗辯之陳述：
  （一）按「以契約訂定向第三人為給付者，要約人得請求債務人向第三人為給付，
        其第三人對於債務人亦有直接請求給付之權。」民法第二百六十九條第一項
        明文規定，又「利他契約為要約人與債務人間之契約，其是否成立仍應就要
        約人與債務人間有無向第三人給付之合意而為判斷。」最高法院七十二年台
        上字第一二三九號判決著有明文。本件原告與訴外人台灣捷電公司於九十年
        八月八日簽立前揭協議書約定監督付款，且經被告同意，其性質為被告與台
        灣捷電公司間以前開協議書為基礎，訂立第三人利益契約，約定凡被告應給
        付台灣捷電公司之工程款（包括九十年八月八日前應付而未付者及九十年八
        月八日後將發生者），均自九十年八月八日起，由被告向原告給付，而原告
        亦得直接請求被告給付。
  （二）再按民法第二百六十九條第二項規定：「第三人對於前項契約，未表示享受
        其利益之意思前，當事人得變更其契約或撤銷之。」依該法條之反面解釋，
        若第三人已表示享受其利益之意思，當事人即不得就其契約變更或撤銷。本
        件被告辯稱其於九十年八月三十日以新店郵局第一三一二號存證信函終止與
        台灣捷電公司之工程合約，並於九十年九月五日結算給付二百四十萬元，台
        灣捷電公司對被告已無任何工程款債權存在云云，惟查，原告已於前揭九十
        年八月八日協議書表示享受利益之意思，依上揭民法第二百六十九條第二項
        之反面解釋，被告及台灣捷電公司即不得變更或撤銷該第三人利益契約（即
        監督付款之約定）。本件被告未經通知原告，逕自終止與台灣捷電公司之工
        程合約並結算工程款，此無異使前揭第三人利益契約（即監督付款之約定）
        失所附麗，則被告與台灣捷電公司就工程合約所為之終止及工程款之結算，
        顯違上揭民法第二百六十九條第二項之規定，對原告不生效力，原告自得主
        張該工程合約仍為存續。
  （三）另被告稱原告與台灣捷電公司於九十年八月三十日推翻前揭監督付款之協議
        ，回復九十年七月三十一日之協議，由原告直接承作系爭工程云云，惟查，
        兩造與台灣捷電公司雖曾於九十年七月三十一日假被告公司召開工務會議，
        協議結果：「佳鴻水電工程有限公司（即原告）同意，於榮福股份有限公司
        （即被告）與原承作廠商台灣捷電企業有限公司完成解約手續後，與榮福公
        司另行訂定新約，繼續完成本工程。」，惟兩造與台灣捷電公司嗣於九十年
        八月八日另達成監督付款之協議，原告並未同意回復九十年七月三十一日之
        協議，況依九十年七月三十一日協議意旨，被告與台灣捷電公司完成解約後
        ，被告應通知原告並與原告另訂新約，惟被告並未通知原告（此由被告致台
        灣捷電公司九十年八月三十日終止合約存證信函並未通知原告，且渠等辦理
        結算亦未告知原告即明），原告亦未與被告另訂新約，足證原告並未同意回
        復九十年七月三十一日之協議，是九十年八月八日監督付款之協議仍應存在
        。
  （四）況查，前揭監督付款協議，核其性質屬第三人利益契約（此業經原告於民事
        準備一暨調查證據聲請狀闡述明確），依民法第二百六十九條第二項條文之
        反面解釋，若第三人已表示享受其利益之意思，當事人即不得就其契約變更
        或撤銷，本件兩造與台灣捷電公司於九十年八月八達成監督付款協議，原告
        並未同意回復九十年七月三十一日之協議，證人即被告公司機電工程部經理
        李豐順於鈞院證稱：「、、、、我們發文同意監督付款後，捷電公司又到我
        們公司表示，因為捷電公司在外欠款過多，為了怕其他債務人強制執行，影
        響捷電公司的請款，而支付原告公司的監督付款，所以希望回復到七月三十
        一日的協議內容，後來我們又發了壹份存證信函，給捷電公司正式解約，再
        與捷電公司辦理結算。因為我們只跟捷電公司有合約，而且七月三十一日協
        議之後的監督付款，也是捷電公司片面向我們主張，我們認為原告與捷電公
        司已經達成共識，所以才依照捷電公司之要求辦理結算，至於原告是否確實
        同意回復到七月三十一日的協議我並不清楚。」（鈞院九十年七月二日言詞
        辯論筆錄參照）是被告顯係片面與台灣捷電公司變更前開監督付款協議，依
        民法第二百六十九條第二項之規定，對原告自不生效力。
  （五）再查九十年七月三十一日被告公司工務會議記錄，其出席人員為「葉東輝（
        原告公司之代理人）、李豐順（被告公司之代理人）」，是此次工務會議協
        議之當事人為本件原告與被告，台灣捷電公司並未在其列，而兩造既已合意
        變更此協議，改依九十年八月八日監督付款協議方式付款，則前開九十年七
        月三十一日協議即已不復存在，原告並未與被告就此協議內容重新為意思表
        示之合致，被告逕自與台灣捷電公司回復此協議內容履行，顯非適法，自不
        得拘束原告。至原告直接開立發票予被告係應被告要求，乃因依九十年七月
        三十一日協議意旨，被告與台灣捷電公司完成解約後，被告應通知原告並與
        原告另訂新約，惟被告並未將解約之情事通知原告，亦未與原告另訂契約，
        此經證人李豐順於鈞院證述：「被告與捷電公司解約結算後，並沒有與原告
        重新簽訂合約。」在卷，是兩造既未依前揭協議另訂新約，則原告仍係基於
        次承攬人之地位（即本於原告與台灣捷電公司之工程合約）施作本件工程，
        並依九十年八月八日監督付款協議向被告請領工程款。被告雖以自第十八次
        工程估驗，原告均直接開立發票請款，而謂其間有工程合約存在云云，惟證
        人葉東輝亦於鈞院證稱：「我們應被告公司的要求直接開發票請款。被告公
        司並未提到回復七月三十一日的協議內容辦理。」是原告確係依九十年八月
        八日監督付款協議，直接向被告領取台灣捷電公司應給付予原告之工程款，
        並配合被告公司之要求開立發票請款，殊不得以此遽認兩造間有承攬關係存
        在。
  （六）依九十年八月八日監督付款協議，被告應給付工程款之範圍應包括九十年八
        月八日前應付而未付者，及九十年八月八日後將發生者：查九十年八月八日
        監督付款協議第一項：「、、、、今雙方協議自民國九十年八月八日起，原
        甲方應給付乙方之工程款改由乙方在榮福股份有限公司監督付款下直接領取
        甲方應給付乙方之款項。」是依該約定之文義解釋，應係指自九十年八月八
        日起採監督付款之方式，至於監督付款之工程款範圍，則包括此協議書簽立
        之日（即九十年八月八日）前台灣捷電公司應給付而尚未給付予原告者，及
        九十年八月八日以後陸續發生者，蓋該約定並非規定：「自民國九十年八月
        八日以後，甲方應付乙方之工程款、、、、」即可見一斑，再者，由兩造就
        工程款付款範圍及方式協議之沿革以觀，兩造於九十年七月三十一日協議之
        內容第三項：「佳鴻公司前因台灣捷電公司所開立支票而未能兌現之工程款
        ，由佳鴻公司逕洽台灣捷電公司解決，概與榮福公司無涉，亦不得要求包含
        於日後簽訂之合約總價內。」，至於九十年八月八日監督付款協議則未明文
        排除九十年八月八日前台灣捷電公司應給付予原告之工程款，解釋上自應包
        括在內。被告抗辯監督付款範圍，僅止於九十年八月八日新施作之工程款，
        已完工之部份不在此列，誠有誤會。
  （七）綜右所陳，原告並未同意變更九十年八月八日所簽立之監督付款協議，被告
        逕自與台灣捷電公司終止工程合約暨結清工程款，對原告不生效力，台灣捷
        電公司對被告尚有工程款債權存在。
  四、證據：提出台灣台北地方法院民事執行命令、台灣台北地方法院民事執行處通
      知、協議書、工務會議紀錄表、榮福股份有限公司函、新竹縣湖口鄉和興鎮勞
      工住宅新建水電工程領款金額表、估驗計價書等件（均影本）為證。並聲請訊
      問證人葉東輝及函臺灣銀行公館分行查詢被告所簽發，票號AD0000000，面額
      一百萬元，及票號AD0000000，面額二百五十萬元支票二紙，是否業經兌現具
      領。
貳、被告方面：
  一、聲明：原告之訴駁回。
　二、陳述：
  （一）被告業於九十年九月五日與台灣捷電公司合意終止「新竹縣湖口鄉和興勞宅
        新建工程合約」（下稱系爭工程），並於結算後給付應付之工程款項，台灣
        捷電公司對被告並無工程款債權存在，原告請求確認債權存在，並無理由。
  （二）八十八年十一月間台灣捷電公司向被告承攬系爭工程。
  （三）九十年七月三十一日，因台灣捷電公司工進落後，且支付予原告之工程款支
        票未能兌現，經兩造及台灣捷電公司協議「１、經協議結果，佳鴻水電工程
        有限公司同意，於榮福股份有限公司與原承作廠商台灣捷電企業有限公司完
        成解約手續後，與榮福公司另訂新約，繼續完成本工程」、「２、合約單價
        以佳鴻公司與台捷電公司原合約金額為依據，合約總價為佳鴻公司迄協議書
        簽訂日止，尚未向台捷電公司申請計價之款項總額」、「３、佳鴻公司前因
        台捷電公司所開立支票而未能承兌之工程款，由佳鴻公司逕洽台捷電公司解
        決，概與榮福公司無涉，亦不得要求包含於日後簽訂之合約總價內」。
　（四）九十年八月一日，被告以新店郵局第一一四六號存證信函向台灣捷電公司終
        止系爭工程契約。
　（五）九十年八月八日，因台灣捷電公司不同意終止契約，另與原告達成協議，約
        定「雙方協議自民國九十年八月八日起，原甲方（即台灣捷電公司）應給付
        乙方（即原告）之工程款改由乙方在榮福公司股份有限公司監督付款下直接
        領取甲方應給付乙方之款項」，被告於九十年八月二十日同意前開監督付款
        協議。
  （六）九十年八月三十日，因台灣捷電公司及原告又推翻前開監督付款協議，欲回
        復九十年七月三十一日之協議，由原告直接承作未完工程，並直接請領工程
        款，另被告直接與台灣捷電公司終止契約，被告乃以新店郵局第一三一二號
        存證信函終止系爭工程契約。
  （七）九十年九月三日，原告以自身名義申請第十八次之估驗，並開具發票請領款
        項，被告並直接開立受款人為原告之支票給付工程款。
  （八）九十年九月五日，被告與台灣捷電公司雙方合意終止系爭工程契約，並依結
        算給付二百四十萬元，雙方並約明「乙方（即台灣捷電公司）同意日後不得
        再就前開工程向甲方（即被告）為任何主張或請求」。
  （九）九十年十月二日、九十年十月二十五日第十九次、二十次之工程估驗，原告
        均開立發票請領，被告亦均開立受款人為原告之支票給付工程款。
　  　　如前所述，被告已於九十年九月五日合意終止系爭工程契約，雙方已結清工
        程款，台灣捷電公司對被告並無任何工程款債權。
  （十）被告與原告間並無監督付款協議存在：
    １、如前所述，兩造與台灣捷電公司業已變更九十年八月八日之協議，回復九十
        年七月三十一日之協議，由被告於九十年八月三十日發函終止系爭工程契約
        ，經台灣捷電公司於九十年九月五日同意，原告並以自身名義承攬未完之工
        程。
    ２、原告雖主張有監督付款協議存在，惟如係監督付款，因承攬契約尚存於被告
        與台灣捷電公司之間，應由台灣捷電公司向被告申請估驗，並由台灣捷電公
        司開具發票請款，惟本件徵諸自第十八次至第二十次之計價請款，均係由原
        告申請估驗，並由原告開具發票請款，被告並直接開立受款人為原告之支票
        給付工程款，即明原告為系爭工程（終止後未完成之部分）之承攬人，而非
        監督付款下之次承攬人，原告主張監督付款情形存在，乃與事實相悖。
    ３、職是，原告主張監督付款協議存在，並進而主張系爭工程合約未終止，而認
        尚有工程款存在，顯與事實不符，而無足採。
  （十一）退而言之，縱認監督付款協議存在，惟被告與台灣捷電公司既於九十年九
          月五日就已完工部分之工程款進行結算，並已終止契約，則台灣捷電公司
          對被告自無任何工程款存在：
　　１、如前所述，原告與台灣捷電公司於九十年八月八日所協議係指「雙方協議自
    　　民國九十年八月八日起，原甲方（即台灣捷電公司）應給付乙方（即原告之
    　　工程款改由乙方在榮福公司股份有限公司監督付款下直接領取甲方應給付乙
    　　方之款項，亦即被告所負之監督付款義務，係指九十年八月八日起新施作之
    　　工程款，至於已完工部分之工程款，則非監督付款之範圍。按被告於九十年
    　　八月二十六日於函覆原告與台灣捷電公司有關監督付款協議之請求時，明示
    　　「有關『和興勞工住宅新建水電工程』後續材料及工程款，同意貴公司與「
　　　　佳鴻」、「復銓」兩家公司協議方式給付」，亦即被告所同意之監督付款範
　　　　圍，係指自九十年八月八日以後之後續材料及工程款，而不及九十年八月八
　　　　日前之工程款，原告曲解文意，指監督付款之範圍包括九十年八月八日前之
　　　　工程款，乃有誤會。
    ２、退而言之，縱認本件監督付款協議存在，惟被告既與台灣捷電公司於九十年
        九月五日已結算九十年八月八日前已完工之工程款，並已給付，則被告與台
        灣捷電公司間，已無工程款存在，原告再請求確認，乃無理由。且監督付款
        協議並非第三人利益契約，原告主張係第三人利益契約，乃無理由。按監督
        付款協議，係指定作人同意依與承攬人之承攬契約有關給付工程款之約定，
        將應給付承攬人之工程款，於給付承攬人之同時，在定作人之監督下，監督
        承攬人將工程款給付予次承攬人。而第三人利益契約則係指當事人以契約約
        定，債務人向第三人為給付，其契約所生債權因而直接歸屬於第三人之契約
        ，亦即第三人因契約而享有直接請求之權利，而監督付款協議，定作人僅係
        監督承攬人將應給付次承攬人之工程款，於定作人給付工程款之同時，由承
        攬人給付予次承攬人，次承攬人並未取得直接向定作人請求給付之權利，亦
        即定作人並無向次承攬人給付之義務，是監督付款顯非第三人利益契約，乃
        無疑義。原告指監督付款為第三人利益契約，並無足採。
　　３、被告與台灣捷電公司於九十年九月五日所結算者，係「扣除未完成工作項目
      　所需支付之費用後」進行結算，並將剩餘之工程款二百四十萬元給付予台灣
      　捷電公司，是台灣捷電並無任何未領之工程款存在，原告請求確認乃無理由
      　。
（十二）綜上所述：本件被告既已與台灣捷電公司終止系爭工程合約，縱有監督付款
        協議存在因系爭工程契約業已不存在，台灣捷電公司對被告自無工程款債權
        存在，原告請求確認，自無理由。
  三、證據：提出合約書一份、工務會議記錄表一份、存證信函一份、協議書一份、
      被告九十年八月二十日函一份、存證信函一份、結算書一份、支票及發票各一
      份、估驗計價單一份、發票一份、支票一份、發票二份、支票一份。（以上均
      影本）等件為證，並聲請訊問證人李豐順。
    理    由
甲、程序方面：
    按確認法律關係成立或不成立之訴，非原告有即受確認判決之法律上利益者，不
    得提起之。民事訴訟法第二百四十七條第一項前段定有明文。本件原告主張其與
    訴外人台灣捷電公司間因請求給付票款假執行事件，向本院民事執行處聲請以民
    國九十一年三月十九日北院錦九十一民執丙字第六二二五號執行命令扣押訴外人
    對被告之工程款債權，惟被告於九十一年三月二十八日對前揭執行命令聲明異議
    ，否認台灣捷電公司對其有工程款債權存在，主張渠等已於九十年九月五日終止
    系爭工款承攬契約，所欠工程款並經結算付清，被告自無積欠台灣捷電公司之款
    項可資扣押，則被告與台灣捷電公司間有無債權存在，影響原告對台灣捷電公司
    之票款債權得否受償，原告自有即受確認判決之法律上利益，合先敘明。
乙、實體方面。
一、原告主張：其前聲請本院強制執行訴外人台灣捷電公司對於被告之工程款債權四
    百零一萬六千九百五十三元及利息，並經本院以九十一年執字第六二二五號核發
    執行命令，禁止台灣捷電公司收取對被告之系爭工程款及其他債權或為其他處分
    ，被告於九十一年三月二十二日收受送達，詎被告聲明異議，主張與台灣捷電公
    司攬之工程合約於前開執行命令送達前，即已終止契約，無任何工程款可扣押等
    語。惟查台灣捷電公司向被告承攬「新竹縣湖口鄉和興勞工住宅新建水電消防工
    程」後，於民國八十九年三月三十一日將其所承攬前揭工程中之水電工程部分即
    系爭工程委由原告次承攬，原告依約施作，然至九十年七月二十日因台灣捷電公
    司之工程款支票未能兌現，導致工程進度未能依約進行，經三方於九十年七月三
    十一日召開工務會議協議結果，原告同意於被告公司與原承作廠商台灣捷電公司
    完成解約手續後，與被告另行訂定新約，繼續完成本工程（下稱七月三十一日協
    議）；惟因被告一直未能與台灣捷電公司完成解約手續並與原告另定新約，台灣
    捷電公司復於九十年八月八日與原告簽立協議書，約定：「雙方協議自民國九十
    年八月八日起，原甲方（即台灣捷電公司）應付乙方（即原告）之工程款改由乙
    方在榮福股份有限公司（即被告）監督付款下，直接領取甲方應給付乙方之工程
    款」（下稱監督付款協議）被告亦於九十年八月二十日函知同意依前揭協議方式
    給付工程款，則被告與台灣捷電公司即已成立第三人利益契約，原告為受利益之
    第三人，原告既已於該協議書中表明享受利益之意思，被告自不得任意變更，是
    被告嗣後與台灣捷電公司終止契約並結算清償自不得對抗原告，台灣捷電公司理
    應對被告有六百六十八萬五千一百四十五元之工程款債權存在。為此爰依強制執
    行法第一百二十條之規定提起本件訴訟，請求確認訴外人台灣捷電企業有限公司
    對被告有四百零四萬五千四百十二元之債權存在。
二、被告則以：被告雖曾於九十年七月三十一日與台灣捷電公司達成協議，嗣後亦同
    意台灣捷電公司所請另以台灣捷電公司監督付款協議之付款方式代之，惟至九十
    年八月三十日，因台灣捷電公司及原告又推翻監督付款協議，欲回復七月三十一
    日協議之內容，由原告直接承作未完工程，並直接請領工程款，被告則與台灣捷
    電公司終止契約，被告乃以存證信函向台灣捷電公司終止系爭工程契約。並於同
    年九月五日簽訂結算書後，依約給付系爭工程尚未支領之工程款二百四十萬元，
    雙方約明台灣捷電公司日後不得再就前開工程向被告為任何主張或請求，而原告
    自同年九月三日起即以該公司名義請求估驗，並直接開立發票請領第十八次估驗
    款，因此被告與台灣捷電公司間已無所謂監督付款協議存在；縱認監督付款協議
    仍為有效，惟該協議中約定被告所負之監督付款義務，係指台灣捷電公司九十年
    八月八日起新施作之工程款，至於已完工部分之工程款，即台灣捷電公司結算領
    取之款項，並不在監督付款之範圍內。且監督付款協議亦非第三人利益契約，僅
    係被告與台灣捷電公司付款方式之約定，原告不得直接向被告請求付款；被告與
    台灣捷電公司終止契約，將未完成部分之工程款扣除後結算清償自屬有效，則台
    灣捷電並無任何未領之工程款存在，原告請求確認乃無理由等語置辯。
三、經查，原告主張之事實，業據提出工程合約、本院九十一年三月十九日民執第六
    二二五號民事執行命令、本院九十一年四月十日民事執行處通知、工務會議紀錄
    表、協議書、榮福股份有限公司函、新竹縣湖口鄉和興鎮勞工住宅新建水電工程
    領款金額表、估驗計價書等各乙件（均影本）為證，被告不爭執原告次承攬台灣
    捷電公司所承攬被告之系爭工程，因台灣捷電公司跳票、三方曾於九十年七月三
    十一日開會協議解決，惟台灣捷電公司又於九十年八月十四日函知被告其與原告
    於九十年八月八日達成監督付款協議，被告於同年八月二十日函復台灣捷電公司
    同意有關系爭工程之後續材料及工程款以該公司與原告協議方式給付部分之事實
    ，是就此部分事實自應信為真實。惟被告否認其與台灣捷電公司間尚有工程款債
    權存在，並以前揭情詞置辯。
四、次查：被告辯稱其於同意原告與台灣捷電公司之監督付款協議後，台灣捷電公司
    又向被告稱原告與其欲回復七月三十一日之協議，故被告於九十年八月三十日以
    新店郵局一三一二號存證信函終止其與台灣捷電公司之系爭總工程合約，經台灣
    捷電公司同意後於九月五日共同簽訂結算書，確認扣除未完成工作項目所需支出
    費用後，系爭總工程尚可支領之款項為二百四十萬元，另項工程尚可支領之款項
    為一百一十萬，共計三百五十萬元，台灣捷電公司日後不得再就前開工程向被告
    為任何主張或請求，被告並簽發支票由台灣捷電公司提領付訖之事實，有其所提
    之存證信函、結算書、及支票影本及收據等件為證，被告簽發予台灣捷電公司之
    結算款支票已經兌現提領乙節，亦經本院函詢付款人台灣銀行公館分行，有該行
    九十一年七月三十日覆函在卷足憑（見本卷第一二六頁），而應信為真實。原告
    否認與台灣捷電公司合意解除監督付款協議之事實，主張被告既已同意依台灣捷
    電公司與原告之監督付款協議，即應受該協議拘束，嗣後台灣捷電公司未通知原
    告任意與被告終止合約、並逕自結算受償，對原告不生效力，故監督付款協議仍
    存在於兩造間，依該內容，台灣捷電公司對被告仍有工程款債權存在云云，被告
    則辯稱監督付款協議已因其與台灣捷電公司終止契約而失效，台灣捷電公司對其
    已因結算清償而無工程款債權存在。是本件爭執要點厥為台灣捷電公司與原告間
    之監督付款協議對被告有何效力？亦即被告與台灣捷電公司之工程款結算清償行
    為是否生效？
（一）依原告所提前揭於九十年七月三十一日在被告公司召開之工務會議表所載，該
      會議記錄三方雖有達成如下之協議：「１、經協議結果，佳鴻水電工程有限公
      司同意，於榮福股份有限公司與原承作廠商台灣捷電企業有限公司完成解約手
      續後，與榮福公司另訂新約，繼續完成本工程」、「２、合約單價以佳鴻公司
      與台捷電公司原合約金額為依據，合約總價為佳鴻公司迄協議書簽訂日止，尚
      未向台捷電公司申請計價之款項總額」、「３、佳鴻公司前因台捷電公司所開
      立支票而未能承兌之工程款，由佳鴻公司逕洽台捷電公司解決，概與榮福公司
      無涉，亦不得要求包含於日後簽訂之合約總價內」，惟該記錄表上未見台灣捷
      電公司代表之簽名，且無任何公司負責人之簽名用印，就一般工程合約之付款
      辦法、履行期間、履約保證等細節，均未著墨，足見此非正式之契約，僅係兩
      造就台灣捷電公司跳票後，如何繼續後續工程之初步協商，參與協商者尚無何
      法效意思而有拘束力可言。
（二）被告於九月年八月一日，據七月三十一日協議之結果，以存證信函向台灣捷電
      公司為終止契約之意思表示，此有被告所提新店郵局一一四六號存證信函一紙
      在卷可證。然因台灣捷電公司不同意被告終止契約，另於八月八日與原告就系
      爭工程達成監督付款之協議，而被告於受台灣捷電公司通知後，亦於八月二十
      日函覆台灣捷電公司，表示就「和興勞工住宅新建水電工程後續材料及工程款
      」同意該公司所請，以該公司與原告公司兩家公司協議方式給付等情，已如前
      述，可見被告原乃欲合意終止與台灣捷電公司間之承攬契約，而認原終止之意
      思表示因未得台灣捷電公司之同意而無效，此由證人即被告承辦人李豐順所證
      「．．．．我們公司也發函給捷電公司主張解約，但後來過了幾天，捷電公司
      來文表示與原告公司達成協議，後面工程由我們公司監督付款，所以七月三十
      一日的協議就沒有再執行。我們發文同意監督付款後，捷電公司又到我們公司
      表示，因為捷電公司在外欠款過多，為了怕其他債務人強制執行，影響捷電公
      司的領款（及）支付原告公司的監督付款，所以希望回復到七月三十一的協議
      內容．．」等語足認。故被告與台灣捷電公司及原告與台灣捷電公司均因此繼
      續原有之合約，僅此二合約之付款方式改依監督付款協議行之。亦即台灣捷電
      公司與被告之承攬契約與原告及台灣捷電公司間之承攬契約（即所謂次承攬）
      ，仍係各別獨立之契約，作為次承攬人之原告與原定作人被告間，並不發生權
      利義務關係。
（三）原告主張系爭監督付款協議使其取得直接向被告請求付款之權利，要屬第三人
      利益契約，其已表示享受利益之意思，依民法第二百六十九條第二項之規定，
      被告與台灣捷電公司即不得變更之，惟為被告否認。按所謂「第三人利益契約
      」乃指「以契約訂定向第三人為給付者，要約人得請求債務人向第三人為給付
      ，其第三人對於債務人，亦有直接請求給付之權。（民法第二百六十九條第一
      項），此一契約須使第三人對於債務人亦有直接請求給付之權，如當事人不具
      此法效意思，第三人並不因此契約而取得權利，則僅可認為不真正第三人利益
      契約。查系爭協議之當事人乃原告與台灣捷電公司，而非台灣捷電公司與被告
      ，已與第三人利益契約有所不同。再者，監督付款協議之發生，恒在有次承攬
      人參與施工之工程合約，因承攬人無力付款予次承攬人，定作人為使工程得以
      繼續完成而與承攬人及次承攬人達成之付款約定，雖其類型有異，然其內容無
      非將應給付承攬人之工程款，於給付承攬人之同時，在定作人之監督下，使承
      攬人將工程款直接給付予次承攬人，而不將之挪作他用，以保障次承攬人之工
      程款債權而使工程得以順利進行，亦即，此時次承攬人得請求估驗工程及發款
      者仍係承攬人，而就定作人而言，其並無因監督付款協議而認其對於次承攬人
      有直接付款之義務，準此，因次承攬人並未取得直接向定作人請求給付之權利
      ，是該協議之性質僅能視為不真正第三人利益契約，依本件兩造於七月三十一
      日之協議中，被告已明示縱兩造依該協議另訂新約，但「３、佳鴻公司前因台
      捷電公司所開立支票而未能承兌之工程款，由佳鴻公司逕洽台捷電公司解決，
      概與榮福公司無涉，亦不得要求包含於日後簽訂之合約總價內」等語，可見被
      告之立場係不欲介入原告與台灣捷電公司之承攬契約，因此其嗣後於三方契約
      各自有效之前提下同意監督付款協議，應無使原告公司取得直接請款權利之意
      思甚明。則原告主張系爭協議為第三人利益契約，被告及台灣捷電公司之契約
      依法應受此協議拘束，與法不合，尚無足採。
（四）準此，系爭監督付款協議僅係付款方式之約定，被告尚不因此協議而對原告有
      何義務，故嗣後被告因台灣捷電公司負責人到其公司表示，為恐台灣捷電公司
      欠債過多，其他債務人強制執行該公司對被告之工程款而影響與原告之監督付
      款，故要求依七月三十一日之協議內容以解決系爭工程之後續事宜（證人李豐
      順證詞，本卷一○二頁），被告信為真實，隨後即發函與台灣捷電公司終止總
      工程合約並結算清償所欠之工程款債權，自無需通知原告或徵得原告之同意。
      原告主張依民法第二百六十九條第二項之規定，被告與台灣捷電公司解約清算
      之行為不得對抗台灣捷電公司，要無所據，而無理由。綜上，被告與台灣捷電
　　　公司之結算清償已經於九十年九月五日完成，已如前述，被告於九十一年四月
　　　十五日收受本院強制執行命令時，對台灣捷電公司已無其他債務，原告復無法
　　　舉證證明此外台灣捷電公司對被告有何工程款債權存在，從而，其提起本訴請
　　　求確認台灣捷電公司對被告有四百零四萬五千四百十二元整之債權存在，即無
　　　理由，應予駁回。
五、因本案事證已臻明確，兩造其餘主張陳述及所提之證據，核與判決結果均無影響
六、結論：原告之訴無理由，依民事訴訟法第第七十八條，判決如主文。
中　　　華　　　民　　　國　　九十一　　年　　　九　　　月　　二十五　　日
                                            民事第一庭法      官　王貞秀
右為正本係照原本作成
如對本判決上訴，須於判決送達後廿日內向本院提出上訴狀
中　　　華　　　民　　　國　　九十一　　年　　　九　　　月　　　二十五　　　日
　　　　　　　　　　　　　　　　　　　　　　　　　　　法院書記官　劉寶鈴
